最高法院刑事判決　　　　　　九十六年度台上字第一七三０號
上　訴　人　乙○○（即陳英雪）
上列上訴人因蓬江企業有限公司等自訴偽造有價證券案件，不服
台灣高等法院台南分院中華民國九十三年八月三日第二審判決（
九十三年度上訴字第二七０號；自訴案號：台灣台南地方法院九
十二年度自字第二四０號），提起上訴，本院判決如下：
    主  文
原判決撤銷，發回台灣高等法院台南分院。
    理  由
本件原判決認定：自訴人蓬江企業有限公司（下稱蓬江公司）之
法定代理人薛世華與自訴人甲○○係夫妻，二人共同經營蓬江公
司，於民國九十年十二月二十五日起至九十二年七月三十日止，
僱用上訴人乙○○（原姓名：陳英雪）擔任會計，負責公司所有
帳務之收支及帳冊登記業務。薛世華及甲○○為使公司財務收支
流暢以提高行政效率，在信賴上訴人之情況下，將空白支票、支
票印鑑及銀行存摺交由上訴人保管使用。詎上訴人為從事業務之
人，竟基於概括偽造支票、盜用印文、登載不實業務文書之犯意
，意圖為自己不法之所有，明知足以生損害於蓬江公司等人，竟
利用保管上開空白支票及支票印鑑之機會，連續自九十一年十一
月三十日起自九十二年四月三日止，先分別侵占原判決附表所示
之空白支票五紙，再連續盜用蓬江公司或甲○○之印章，蓋在空
白支票上，並偽填金額，偽造原判決附表所示之支票五紙，再由
其或交由其弟媳張玉玲背書後，分別交付國華人壽、保誠人壽、
新光人壽等保險公司提示兌現使用，以作為上訴人本人、其子王
鐙賢及其弟媳張玉玲保險費之給付。上訴人為掩飾其犯行，並於
其業務上所掌管之付款簽收簿，虛偽記載如原判決附件所示之內
容，進而行使交由薛世華查看，足以生損害於蓬江公司及甲○○
，嗣為薛世華及甲○○發現上情等情。因而撤銷第一審對上訴人
無罪諭知之判決，改判依修正前刑法牽連犯之關係，從一重論處
上訴人連續意圖供行使之用，而偽造有價證券罪刑。固非無見。
惟查：(一)科刑判決所認定之事實，與其所採用之證據不相適合，
即屬證據上之理由矛盾，按諸刑事訴訟法第三百七十九條第十四
款，其判決當然違背法令。原判決認定上訴人有偽造原判決事實
欄附表編號三所示之支票之犯行，依理由二(一)之說明，係以卷附
支票影本為其論據。惟稽之卷內資料，上訴人以蓬江公司名義所
簽發、票載到期日九十二年一月十三日、金額新台幣（下同）五
萬一千七百零八元之支票，票號似為ＢＪ0000000號（第
一審卷第八頁），原判決此部分認定之事實，與卷附證據不相適
合，自有證據上理由矛盾之違法。(二)當事人在審判期日前，或審
判期日，聲請調查之證據，如法院未予調查，又未認其無調查之
必要，以裁定駁回之，或雖經調查，其所得如何不足採取，亦未
於判決理由內予以說明，其所踐行之訴訟程序，自難謂非違法。
原判決認定上訴人偽造原判決附表所示支票五紙，雖於理由二(四)
依憑蓬江公司代表人薛世華之指訴及證人薛賜成、蘇囿銓在第一
審之證詞，說明上訴人所為印章平日均由薛世華保管及蓋用之辯
解，並非可採云云。然稽之卷內資料，上訴人於原審辯稱「薛賜
成與蘇囿銓，我進去公司的時候，他沒有做過帳，他們所言不實
。其他沒有意見」（原審卷第一一四頁），似已爭執薛賜成、蘇
囿銓證詞之證明力。而關於上訴人辯稱由薛世華保管印章一節，
上訴人在原審之選任辯護人於準備程序陳稱「請傳喚證人黃培雯
，我們是同一個辦公室，她負責繪圖，我負責會計，以證明被告
並沒有亂開支票，印章都是薛世華自己保管，沒有託被告保管」
，並在所提聲請狀待證事實欄內載稱黃培雯與伊為同事，對於薛
世華平日是否將公司及負責人印章交由上訴人保管，較公司其他
員工更為清楚等語（原審卷第八六、九二、九三頁）。此部分證
據經調查後若為實情，似非不足以動搖原判決有關上訴人擅自盜
用其保管之印章偽造支票之認定，即屬對上訴人有利之證據。原
審未傳喚證人黃培雯，復未說明如何無傳喚調查之必要，原判決
非無證據調查未盡及理由不備之違誤。(三)原判決事實欄記載上訴
人為掩飾其業務上侵占及偽造有價證券等犯行，乃於其業務上所
掌管之付款簽收簿上，虛偽記載如原判決附件所示內容後，再交
由薛世華查看而持以行使，足以生損害於蓬江公司及甲○○等情
，並於理由四說明上訴人此部分行為，係犯刑法第二百十六條、
第二百十五條行使登載不實業務文書罪。若均無誤，惟觀之原判
決附件付款簽收簿之內容，被告於其業務上作成之付款簽收簿上
登載不實之內容，固係犯刑法第二百十五條之業務登載不實文書
罪；然其中票號ＢＪ0000000、ＢＪ0000000、Ｂ
Ｊ0000000號支票部分，上訴人似並在「收款廠商蓋收款
章」、「廠商簽收章」欄內偽以他人名義簽收，單從形式上觀察
，即足以知悉係表示由簽收人名義出具領支票之證明，此與事先
在印妥內容之收據上偽簽他人姓名之情形，無分軒輊，當然屬於
刑法第二百十條所稱之私文書，是此項付款簽收簿實兼具兩種性
質不同之文書。原判決僅認定上訴人犯有行使業務登載不實文書
罪，漏未論述被告犯有行使偽造私文書罪，難謂無判決不適用法
則之違誤。以上或為上訴意旨所指摘，或屬本院得依職權調查之
事項，應認原判決有撤銷發回更審之原因。
據上論結，應依刑事訴訟法第三百九十七條、第四百零一條，判
決如主文。
中　　華　　民　　國　九十六　年　　三　　月　 三十 　日
                      最高法院刑事第九庭
                          審判長法官  洪　清　江
                                法官  石　木　欽
                                法官  李　伯　道
                                法官  林　勤　純
                                法官  陳　晴　教
      本件正本證明與原本無異
                                      書  記  官
中　　華　　民　　國　九十六　年　　四　　月　　九　　日
                                                      Ｑ
